ACORDAO-COMPLETO-2319383

ACÓRDÃO 1031/2019 ATA 15/2019 - PLENÁRIO

VISTOS, relatados e discutidos estes autos de representação com pedido de cautelar, formulada pelas empresas Mercurius Engenharia S/A - Mesa (CNPJ 07.510.485/0001-02) , Goetze Lobato Engenharia Ltda - GEL (CNPJ 89.952.709/0001- 9) , Construtora Cidade Ltda. - Cidade (CNPJ 92.943.398/0001-18) e Promessa de Consórcio MGC-Mercurius GEL Cidade (Consórcio) , em razão de possíveis irregularidades praticadas no âmbito do Edital de Concorrência 20130003/Seinfra/CCC, do Governo do Estado do Ceará, cujo objeto era a seleção de empresa ou consórcio de empresas para a prestação de serviços de Manutenção e Conservação Estrutural e Rodoviária do Sistema Viário de Interseção e Acessos de Vias Urbanas à CE- 040,
ACORDAM os Ministros do Tribunal de Contas da União, reunidos em Sessão do Plenário, ante as razões expostas pelo Relator, em:
9.1. considerar cumprida a determinação contida no Acórdão 1988/2016-TCU-Plenário, de 3/8/2016; 
9.2. dar ciência do inteiro teor desta deliberação aos interessados e ao Governo do Estado do Ceará.

Representação sobre possíveis irregularidades praticadas em concorrência, cujo objeto era a seleção de empresa ou consórcio de empresas para a prestação de serviços de manutenção e conservação estrutural e rodoviária do Sistema Viário de Interseção e Acessos de Vias Urbanas à CE- 040.

Governo do Estado do Ceará.

3. Interessados/Representantes/Responsáveis:
3.1. Interessados: Mercurius Engenharia S/A - Mesa (CNPJ 07.510.485/0001-02); Goetze Lobato Engenharia Ltda - Gel (CNPJ 89.952.709/0001-9); Construtora Cidade Ltda.- Cidade (CNPJ 92.943.398/0001-18); Promessa de Consórcio MGC-Mercurius Gel Cidade (Consórcio); Construtora OAS S.A. (CNPJ 14.310.577/0001-04); Construtora Norberto Odebrecht S/A (CNPJ 15.102.288/0001-82).
3.2. Representantes: Representantes: Mercurius Engenharia S/A - Mesa (CNPJ 07.510.485/0001-02), Goetze Lobato Engenharia Ltda - GEL (CNPJ 89.952.709/0001- 9) e Construtora Cidade Ltda.- Cidade (CNPJ 92.943.398/0001-18).
3.3. Responsáveis: Fernando Antonio Costa de Oliveira (CPF XXX.572.893-XX), Presidente da Comissão Central de Concorrências do Estado do Ceará - CCC, e Juvêncio Vasconcelos Viana (CPF XXX.197.033-XX), Presidente da Comissão Central de Concorrências do Estado do Ceará - CCC e Procurador Geral do Estado do Ceará.

Aroldo Cedraz.

13.1. Ministros presentes: José Mucio Monteiro (Presidente), Benjamin Zymler, Augusto Nardes (Relator), Aroldo Cedraz, Raimundo Carreiro e Ana Arraes.
13.2. Ministro que alegou impedimento na Sessão: Aroldo Cedraz.
13.3. Ministros-Substitutos convocados: Augusto Sherman Cavalcanti e Marcos Bemquerer Costa.
13.4. Ministro-Substituto presente: André Luís de Carvalho.

AUGUSTO NARDES

Transcrevo, a seguir, com os ajustes de forma pertinentes, instrução elaborada no âmbito da Secretaria do TCU no Estado do Ceará - SEC/CE (peça 156) , cujo encaminhamento teve a anuência de seu corpo diretivo (peça 157) :
"INTRODUÇÃO
Trata-se da análise das diligências oriunda do Pronunciamento à peça 145, que solicitou da Procuradoria Geral do Estado do Ceará (PGE/CE) e do Secretário de Infraestrutura do Governo do Estado do Ceará o encaminhamento a este TCU das informações referentes ao atendimento às determinações contidas no Acórdão 1988/2016-TCU-Plenário (peça 97) .           
HISTÓRICO
O presente processo teve origem em Representação, com pedido de cautelar, formulada pelas empresas Mercurius Engenharia S/A - Mesa (CNPJ 07.510.485/0001-02) , Goetze Lobato Engenharia Ltda - GEL (CNPJ 89.952.709/0001- 9) , Construtora Cidade Ltda.- Cidade (CNPJ 92.943.398/0001-18) e Promessa de Consórcio MGC-Mercurius GEL Cidade (Consórcio) , acerca de possíveis irregularidades praticadas no âmbito do Edital de Concorrência 20130003/Seinfra/CCC, do Governo do Estado do Ceará (peça 1) .
Referida licitação teve como objeto a seleção de empresa ou consórcio de empresas para a prestação de serviços de Manutenção e Conservação Estrutural e Rodoviária do Sistema Viário de Interseção e Acessos de Vias Urbanas à CE- 040, incluindo a Ponte Estaiada sobre o Rio Cocó, bem como os serviços de Operação, Manutenção, Conservação e Exploração do Mirante, a serem precedidas das obras de Construção e Implantação das Melhorias do Sistema Viário de Mobilidade Urbana de Fortaleza e Mirante (Projeto de Melhoria do Sistema de Transporte Coletivo de Passageiros) . A fonte de recursos prevista no item 8.8 do edital, destinada ao pagamento das despesas com os aportes públicos e com as contraprestações pecuniárias, correrão por conta de dotações orçamentárias específicas alocadas na Seinfra 08100001.26.782.003.14777.01 - fonte: Tesouro Estadual e convênio com o Governo Federal (peça 12) . 
Quanto à admissibilidade da presente representação, foi observado, na instrução à peça 7, que a mesma poderia ser apurada, para fins de comprovar a sua procedência, nos termos do art. 234, § 2º, segunda parte, do Regimento Interno do TCU, aplicável às representações de acordo com o parágrafo único do art. 237 do mesmo RI/TCU.
Em instrução final à peça 93, considerando que a Concorrência 20130003/Seinfra/CCC estava eivada de vício, foi proposto, dentre outros, que a Comissão Central de Concorrências do Estado do Ceará adotasse as providências necessárias com vistas à anulação da Concorrência 20130003/Seinfra/CCC e, com base no §2º, do art. 49 da Lei 8.666/1993, também à anulação do Contrato 004/2014/Seinfra.
Referia proposta foi acatada pelo TCU e por intermédio do Acórdão 1988/2016-TCU-Plenário (peça 97) , foi fixado, com fulcro no inc. IX do art. 71 da Constituição Federal c/c o art. 45 da Lei 8.443/1992 e com o art. 251 do Regimento Interno desta Corte, o prazo de quinze dias para que a Comissão Central de Concorrências do Estado do Ceará adotasse, no que diz respeito às obras suportadas com recursos da União, as providências necessárias com vistas à anulação da Concorrência 20130003/Seinfra/CCC e, com base no §2º, do art. 49 da Lei nº 8.666/1993, também à anulação do Contrato 004/2014/Seinfra, firmado com o Consórcio Ponte Estaiada OAS-MARQUISE (integrado pela Construtora OAS S.A. e a Construtora MARQUISE S.A.) , em decorrência das irregularidades objeto desta representação: (i) inabilitação do consórcio representante em decorrência da exigência na capacitação técnico-profissional de profissional no quadro permanente do licitante no momento da licitação, em afronta à jurisprudência desta Corte; e (ii) decisão da mesma instância a respeito do recurso interposto pelo consórcio representante, quando o correto seria pela instância superior, em desacordo com o subitem 21.3 do edital e o previsto no art. 109, § 4º, da Lei de Licitações.
Por intermédio do Ofício 1945/2016-TCU/Secex-Ce (peça 101) , de 9/8/2016, a Comissão Central de Concorrência do Estado do Ceará, presidida pelo Procurador Geral do Estado do Ceará, foi notificada do teor do Acórdão 1988/2016-TCU-Plenário, tendo tomado ciência em 22/8/2016 (peça 118) .
Por intermédio do Ofício 2510/2016-TCU/Secex-Ce (peça 122) , de 13/10/2016, foi realizada diligência ao Presidente da Comissão Central de Concorrências do Estado do Ceará para que o mesmo encaminhasse a este TCU informações referentes às determinações contidas no Acórdão 1988/2016-TCU-Plenário. Tendo tomado ciência em 20/10/2016 (peça 123) , o responsável informou que na Administração do Estado do Ceará a Comissão Central de Concorrência limita-se ao processamento das licitações, as quais, entretanto, são geridas pelos órgãos onde se originaram, a quem compete, entre outras, as providências pertinentes à anulação de certames e dos contratos a eles associados (peça 124) .
Informou ainda que enviou comunicação à Secretaria de Infraestrutura do Estado do Ceará (Seinfra) , para que fossem adotadas as providências necessárias à anulação do certame em tela, e solicitou prorrogação de prazo de quinze dias para o atendimento das informações.
Considerando as informações trazidas aos autos pelo responsável, à peça 124, e considerando que o mesmo enviou ofício à Seinfra, solicitando as providências necessárias à anulação do certame em comento, em instrução à peça 133 foi proposta diligência à Secretaria de Infraestrutura do Estado do Ceará (Seinfra) , para que referido órgão enviasse a este Tribunal, num prazo de quinze dias, informações referentes ao atendimento das determinações contidas no Acórdão 1988/2016-TCU-Plenário.
Por intermédio do Ofício 1319/2017-TCU/Secex-CE (peça 139) , de 13/6/2017, foi realizada a diligência proposta.
A Secretaria de Infraestrutura do Estado do Ceará (Seinfra) enviou as informações solicitadas à peça 143.
Em instrução à peça 144, considerando que ainda não havia sido cumprida a determinação contida no Acórdão 1988/2016-TCU-Plenário, foram propostas diligências à Procuradoria Geral do Estado do Ceará (PGE/CE) e à Secretaria de Infraestrutura do Governo do Estado do Ceará para que referidos órgãos encaminhassem a este TCU informações referentes ao atendimento das determinações contidas no mencionado acórdão.
Por intermédio dos Ofícios 122/2018-TCU/Secex-CE (peça 146) e 124/2018-TCU/Secex-CE (peça 148) foram realizadas as diligências propostas.
A Secretaria de Infraestrutura do Estado do Ceará (Seinfra) enviou as informações solicitadas à peça 150 e a Procuradoria Geral do Estado do Ceará (PGE/CE) à peça 151.     
EXAME TÉCNICO
Em suas informações à peça 151, a Procuradoria Geral do Estado do Ceará (PGE/CE) informou que, verificando, já agora em 2018, que a Seinfra ainda não havia efetivado a decisão exarada pelo TCU, reiterou a necessidade do cumprimento da decisão do TCU, destacando que os pontos levantados pela Seinfra não justificavam o retardo no implemento da determinação contida no Acórdão 1988/2016-TCU-Plenário.
Informou também que recebeu informação da Seinfra no sentido de que referido órgão tinha expedido o Termo de Convocação para a assinatura do Termo de Rescisão Amigável do Contrato 4/2014/Seinfra.
Em suas informações à peça 150, a Secretaria de Infraestrutura do Estado do Ceará (Seinfra) informou que expediu o Termo de Convocação para Assinatura de Termo de Rescisão Amigável do Contrato 4/2014/Seinfra.
Analisando as informações dos referidos órgãos, vemos à peça 150, p. 2-4, que a Seinfra expediu, em 28/3/2018, o Termo de Convocação para Assinatura de Termo de Rescisão Amigável do Contrato 4/2014/Seinfra. 
Vemos também à peça 150, p. 5-7, o Termo de Rescisão Amigável do Contrato 4/2014/Seinfra, porém sem nenhuma assinatura no mesmo.
Em pesquisa junto ao site www.transparência.ce.gov.br, realizada em 3/7/2018, vemos que o Contrato 4/2014/Seinfra se encontra em execução normal, com prazo para conclusão em 21/8/2022 (peça 154) .
A simples expedição do Termo de Convocação para Assinatura de Termo de Rescisão Amigável do Contrato 4/2014/Seinfra, em 28/3/2018, não justifica o não cumprimento da determinação do TCU, contida no Acórdão 1988/2016-TCU-Plenário, de 3/8/2016.  
Vê-se, portanto, que até a presente data a Seinfra não deu cumprimento ao disposto no Acórdão 1988/2016-TCU-Plenário, de 3/8/2016. 
CONCLUSÃO
A análise realizada nesta instrução concluiu que a Secretaria de Infraestrutura do Estado do Ceará (Seinfra) , mesmo após quase dois anos, sem causa justificada, não cumpriu a determinação contida no Acórdão 1988/2016-TCU-Plenário.
Vê-se que o Secretário de Infraestrutura do Estado do Ceará, Sr. Lucio Ferreira Gomes, foi informado nos Ofícios 1319/2017-TCU/Secex-CE (peça 139) e 122/2018-TCU/Secex-CE (peça 146) de que o não cumprimento de decisão do TCU, no prazo fixado, sem causa justificada, poderia ensejar a aplicação da multa prevista no art. 58, inciso IV, da Lei 8.443/1992.    
PROPOSTA DE ENCAMINHAMENTO 
Ante o exposto, submetemos os autos à consideração superior com proposta de:
	a) considerar não cumprida a determinação contida no Acórdão 1988/2016-TCU-Plenário, de 3/8/2016; 
	b) aplicar ao Sr. Lucio Ferreira Gomes (CPF XXX.174.173-XX) , Secretário de Infraestrutura do Estado do Ceará, a multa prevista no art. 58, inciso IV, da Lei 8.443/1992."
3.	Após a análise da Secretaria do TCU no Estado do Ceará - SEC/CE, o Governo do Estado do Ceará acostou aos autos o Ofício nº 1.613/2018-Gabsec, de 13 de dezembro de 2018, cujo anexo continha o Termo de Rescisão do Contrato 4/2014/Seinfra (peça 158) .
4.	Além disso, aquele governo também trouxe ao processo, em 10 de abril de 2019, documentação, trazendo novas informações a respeito de possíveis pagamentos realizados no contrato sob análise, bem como as iniciativas tomadas pelo governo estadual a respeito da determinação emanada por este Tribunal (peça 161) .
	É o relatório.

8.1. Luiz Fernando Pereira, OAB/PR 22.076; Fernando Vernalha Guimarães (OAB/PR 20.738); Silvio Felipe Guidi, OAB/PR 36.503 e outros, representando a empresa Goetze Lobato Engenharia Ltda. (peça 14); 
8.2. Antônio Carlos de Cerqueira Silva (CPF 123.053.595-00), representando a Construtora OAS S.A. (peça 42);
8.3. João Geraldo Piquet Carneiro (OAB/DF 800-A), Arthur Lima Guedes (OAB/DF 18.073) e outros, representando a Construtora OAS S.A. (peça 43);
8.4. Adriano Chaves Jucá Rolim (OAB/BA 11.320); Adriano Sá de Seixas Maia (OAB/BA 14.561) e outros, representando a Construtora Norberto Odebrecht S/A (peça 46).

Não atuou.

REPRESENTAÇÃO COM PEDIDO DE CAUTELAR. INDÍCIOS DE IRREGULARIDADES NA CONDUÇÃO DE CONCORRÊNCIA. INABILITAÇÃO DO CONSÓRCIO REPRESENTANTE POR AUSÊNCIA DE VÍNCULO EMPREGATÍCIO DE ENGENHEIRO. INCLUSÃO NO EDITAL DE OBRA NÃO CONTEMPLADA NO OBJETO DA LICITAÇÃO. RESTRIÇÃO AO CARÁTER COMPETITIVO DO CERTAME. INSUBSISTÊNCIA DA CAUTELAR. CONHECIMENTO E PROCEDÊNCIA. FIXAÇÃO DE PRAZO PARA ANULAÇÃO DA LICITAÇÃO E DOS ATOS SUBSEQUENTES. DILIGÊNCIAS. AUSÊNCIA DE GASTOS DE RECURSOS PÚBLICOS FEDERAIS. TERMO DE RESCISÃO AMIGÁVEL DO CONTRATO. NÃO APLICAÇÃO DE MULTA. ARQUIVAMENTO.

REPRESENTAÇÃO (REPR)

Secretaria do TCU no Estado do Ceará (SEC/CE).

Trata-se de representação com pedido de cautelar acerca de possíveis irregularidades praticadas no âmbito da Concorrência 20130003/SEINFRA/CCC do Governo do Estado do Ceará, cujo objeto era "a seleção de empresa ou consórcio de empresas para a prestação de serviços de manutenção e conservação estrutural e rodoviária do Sistema Viário de Interseção e acessos de vias urbanas à CE-040, incluindo a Ponte Estaiada sobre o Rio Cocó, bem como os serviços de operação, manutenção, conservação e exploração do Mirante, a serem precedidos das obras de construção e implantação das melhorias do sistema viário de mobilidade urbana de Fortaleza e Mirante (Projeto de Melhoria do Sistema de Transporte Coletivo de Passageiros de Fortaleza) ". 
Em virtude dos elementos evidenciados pela Secretaria do TCU no Estado do Ceará - SEC/CE, esta Corte, por intermédio do Acórdão 1988/2016-TCU-Plenário (peça 97) , se pronunciou nos seguintes termos:
9.2. fixar, com fulcro no inc. IX do art. 71 da Constituição Federal c/c o art. 45 da Lei nº 8.443/1992 e com o art. 251 do Regimento Interno desta Corte, o prazo de 15 (quinze) dias para que a Comissão Central de Concorrências do Estado do Ceará adote, no que diz respeito às obras suportadas com recursos da União, as providências necessárias com vistas à anulação da Concorrência 20130003/Seinfra/CCC e, com base no §2º, do art. 49 da Lei nº 8.666/1993, também à anulação do Contrato 004/2014/Seinfra, firmado com o CONSORCIO PONTE ESTAIADA OAS-MARQUISE (integrado pela Construtora OAS S. A. e a Construtora MARQUISE S.A.) , em decorrência das irregularidades objeto desta representação: (i) inabilitação do consórcio representante em decorrência da exigência na capacitação técnico-profissional de profissional no quadro permanente do licitante no momento da licitação, em afronta à jurisprudência desta Corte; e (ii) decisão da mesma instância a respeito do recurso interposto pelo consórcio representante, quando o correto seria pela instância superior, em desacordo com o subitem 21.3 do edital e o previsto no art. 109, § 4º, da Lei de Licitações; (Grifo nosso) 
A Secretaria do TCU no Estado do Ceará, após analisar respostas às diligências encaminhadas à Procuradoria Geral do Estado do Ceará (PGE/CE) e à Secretaria de Infraestrutura do Governo do Estado do Ceará (Seinfra/CE) , entende, em posicionamento uniforme (peças 156 e 157) , que a determinação acima não foi atendida pela Seinfra/CE.
Dessa forma, em razão do descumprimento de determinação do TCU, sem causa justificada, a unidade técnica propõe a aplicação da multa prevista no art. 58, inciso IV, da Lei 8.443/1992, ao Secretário de Infraestrutura do Estado do Ceará, Sr. Lucio Ferreira Gomes.
Feito breve resumo do processo, passo a decidir.
Informo, de antemão, que concordo parcialmente com a análise de mérito da unidade técnica, conforme considerações a seguir.
Primeiramente, destaco que, após a realização de diligências aos órgãos do Governo do Ceará, ficou demonstrado que não havia sido cumprida a decisão acima até meados do ano de 2018.
Tal fato foi confirmado em pesquisa realizada pela unidade técnica no Portal de Transparência do Governo do Estado do Ceará, em 3 de julho de 2018, onde constava que o contrato de PPP para a construção da Ponte Estaiada sobre o Rio Cocó ainda estava vigente e que o valor do ajuste era de R$ 273 milhões (peça 154) .
Apesar da manutenção do contrato pelo Governo do Estado do Ceará, não houve empenho nem pagamento de recursos públicos federais após prolação do Acórdão 1988/2016-TCU-Plenário, conforme peças 154 e 161.
Além disso, de acordo com a peça 161, também acostada aos autos por aquele governo estadual, em 10 de abril de 2019, ficou demonstrado que, desde a prolação do decisum ora monitorado, os órgãos estaduais responsáveis por essa concessão tomaram providências com vistas ao cumprimento da decisão deste Tribunal e evitaram que ocorressem medições ou pagamentos decorrentes do contrato sob análise.
Adicionalmente, conforme afirmado no relatório que antecede este voto, o Governo do Estado do Ceará acostou aos autos o Ofício nº 1.613/2018-Gabsec, de 13 de dezembro de 2018, cujo anexo contém o Termo de Rescisão Amigável do Contrato 4/2014/Seinfra (peça 158) .
Sendo assim, ficou comprovado o atendimento da deliberação constante do subitem 9.2 do Acórdão 1988/2016-TCU-Plenário no sentido de determinar a anulação da Concorrência 20130003/Seinfra/CCC e dos atos subsequentes, apesar da demora na resolução definitiva dessa questão.
Por essas razões, neste caso concreto, proponho que não seja aplicada a multa prevista no art. 58, inciso IV, da Lei 8.443/1992.
	Ante o exposto, VOTO no sentido de que o Tribunal adote a deliberação que ora submeto a este Colegiado.
TCU, Sala das Sessões Ministro Luciano Brandão Alves de Souza, em 8 de maio de 2019.
Ministro JOÃO AUGUSTO RIBEIRO NARDES
Relator